【裁判字號】    99,抗,216
【裁判日期】    990412
【裁判案由】    變更提存物
【裁判全文】
臺灣高等法院民事裁定                   99年度抗字第216號
抗  告  人  乙○○○○ ○ ○.
法定代理人  甲○○○○○ ○○.
代  理  人  李念祖律師
            林瑤律師
相  對  人  台灣電力股份有限公司
法定代理人  丙○○
上列當事人間變更提存物事件，對於中華民國98年10月16日臺灣
臺北地方法院98年度審聲字第910號所為裁定提起抗告，本院裁
定如下：
    主  文
原裁定廢棄。
臺灣臺北地方法院97年度存字第4569號提存事件中，相對人所提
供之定期存單擔保物准以新台幣貳億參仟壹佰陸拾肆萬貳仟元之
現金或同額之臺灣中小企業銀行可轉讓定期存單代之。
聲請及抗告訴訟費用由相對人負擔。
    理  由
一、按供擔保之提存物固得由供擔保人依民事訴訟法第106條、
    第105條第1項規定聲請法院裁定許其變換。惟受擔保利益人
    依同法第106條準用第103條第1項規定就供擔保之提存物與
    質權有同一之權利。此項法定質權之效力應及於提存物之孳
    息，該受擔保利益人於受有損害後，依法對該提存物暨其孳
    息均有優先受償之權利 (參照民法第884條、第889條、第90
    1條)。是法院裁定此類許其變換提存物事件時，自當權衡變
    換後之新提存物與變換前供擔保之原提存物暨其孳息，其價
    值是否相當。如提存物為有價證券者，該有價證券所生之法
    定孳息併應斟酌其價值，此乃法定質權應為之當然解釋。(
    最高法院88年台抗字第118號、94年度台抗字第256號裁判意
    旨及本院暨所屬法院95年法律座談會民事類提案第22號意旨
    參照)
二、抗告人抗告意旨略以：法院於聲請變更提存物事件所酌定新
    提存物之價值，除變更前提存物之價值外，尚應加計變更前
    提存物所孳生之法定孳息，應已為我國司法實務之一致見解
    。惟查，本件相對人取得臺灣臺北地方法院(下簡稱臺北地
    院) 97年度聲字第3293號准許供擔保停止仲裁判斷強制執行
    之裁定後，於民國(下同) 97年11月4日至臺北地院提存所以
    97年度存字第4569號辦理提存，提供面額新台幣(下同)100,
    000,000元之臺灣中小企業銀行無記名可轉讓定期存單二張
    、面額10,000,000元之臺灣中小企業銀行無記名可轉讓定期
    存單二張、面額5,000,000元之臺灣中小企業銀行無記名可
    轉讓定期存單一張、面額1,000,000元之臺灣中小企業銀行
    無記名可轉讓定期存單二張及面額100,000元之臺灣中小企
    業銀行無記名可轉讓定期存單一張(下簡稱系爭定期存單)，
    作為停止抗告人於兩造間撤銷仲裁判斷之訴確定前，不得強
    制執行相對人財產之擔保。惟上開總計金額為227,100,000
    元之定期存款，若僅以法定利率年息百分之五計算至98年10
    月16日原法院為裁定之時止，其所生之利息即高達10,763,9
    18元。因此，相對人聲請原法院裁定准許變更上開97年度存
    字第4569號提存事件之提存物，原法院漏未審酌上開提存物
    於變更前已經孳生之法定孳息10,763,918元，而准許相對人
    僅以與變更前提存物同面額之臺灣中小企業銀行無記名可轉
    讓定期存單取代變更前之提存物，顯然非屬適法等語，並為
    原裁定廢棄之聲明。
三、相對人之答辯意旨略以：
  (一)本件於原法院在酌定原擔保金時，已經斟酌抗告人可能發生
    之損害，而定其擔保金之數額，相對人依該數額以銀行定存
    單提存後，如定存單業已到期，相對人聲請以同額之定存單
    變更提存物者，其情形應與當初在酌定擔保金時並無二致，
    其一，乃變更提存物後之擔保金數額並未減少，對相對人之
    擔保利益，亦未減損。由另一個角度觀之，倘若不准以同額
    變更原提存物，無異將使本件提存物之變更因時間之經過及
    變更次數之增加，造成提存金額逐次變大之實質效果，不僅
    增加相對人未來之經濟負擔，亦增法律關係之繁複及訴訟之
    成本。
  (二)退萬步言，倘若本院認為同面額變換原提存物為不當，則於
    計算原提存物之價值時，愿僅加計原提存物至到期日之實際
    所生孳息，而非加計以年利率5%計算之利息：蓋本件提存物
    即面額合計為227,100,000元之台灣中小企業銀行無記名可
    轉讓定期存單之發行日為97年11月4日，到期日為98年11月4
    日，以年利率2%計息，此有該定期存單共8紙在卷可憑，至
    到期日為止，共計孳生4,542,000元之利息(計算式：227,10
    0,000X2%=4,542,000)，則依最高法院之見解，本件計算原
    提存物之價值時，應僅加計原提存物至到期日之實際所生孳
    息，而非加計以年利率5%計算之利息等語，並為本院答辯聲
    明：抗告駁回。
四、經查，相對人依原法院97年度聲字第3293號所提存之系爭定
    期存單後，到期日為98年11月4日，利率為年利率2%等情，
    有臺灣銀行公庫部99年2月24日庫國字第09950000831號函在
    卷可稽 (見本院卷第16頁)，故至上開到期日止，系爭定期
    存單之利息有4,542,000元。【其計算式為：(100,000,000
    元＋100,000,000元＋10,000,000元＋10,000,000元＋5,000
    , 000元＋1,000,000元＋1,000,000元＋100,000元)2%＝
    4,542,000元】，本院依職權審酌變換前供擔保之原提存物
    加計其孳息，合計為231,642,000元(其計算式為：227,100,
    000元＋4,542,000元＝231,642,000元)，揆諸首揭規定及裁
    判意旨，認相對人應提存之新提存物，其價值應與231,642,
    000元相當，不受當事人提出金額拘束。是原法院所為准以
    合計同面額227,100,000元之臺灣中小企業銀行可轉讓定期
    存單代替系爭定期存單之裁定，尚有未洽。從而，抗告意旨
    指摘原裁定不當，求予廢棄改判，為有理由。爰由本院廢棄
    原裁定，改判如主文第二項所示。
五、據上論結，本件抗告為有理由，爰依裁定如主文。
中    華    民    國    99    年    4     月    12    日
                    民事第五庭
                        審判長法  官  李錦美
                              法  官  陳博享
                              法  官  黃雯惠
正本係照原本作成。
本裁定除以適用法規顯有錯誤為理由，並經本院許可外，不得再
抗告。如提起再抗告，應於收受後10日內委任律師為訴訟代理人
向本院提出再抗告狀。並繳納再抗告費新台幣１千元。
中    華    民    國    99    年     4    月    12    日
                            書記官  秦慧榮

司法院資訊處製作；財團法人民間司法改革基金會備份。
